【裁判字號】    99,台上,1121
【裁判日期】    990225
【裁判案由】    違反懲治走私條例
【裁判全文】
最高法院刑事判決            九十九年度台上字第一一二一號
上  訴  人  台灣高等法院高雄分院檢察署檢察官
被      告  甲○○
上列上訴人因被告違反懲治走私條例案件，不服台灣高等法院高
雄分院中華民國九十八年十一月三十日第二審判決（九十八年度
上訴字第一０九號，起訴案號：台灣高雄地方法院檢察署九十六
年度偵字第三五三四六號），提起上訴，本院判決如下：
    主  文
原判決撤銷，發回台灣高等法院高雄分院。
    理  由
本件原判決以公訴意旨略以：被告甲○○有其理由欄一所載檢察
官起訴之犯行，因認被告涉犯懲治走私條例第二條第一項之罪嫌
。惟經審理結果，認不能證明被告犯罪，因而撤銷第一審關於被
告部分之科刑判決，改判諭知被告無罪；固非無見。
惟查：（一）法院為發見真實，得依職權調查證據，但於公平正
義之維護或對被告利益有重大關係事項，法院應依職權調查之，
刑事訴訟法第一百六十三條第二項定有明文。原判決於理由欄五
、(三)、1、4及(五)以證人即行政院海岸巡防署海岸巡防總局南部地
區巡防局第六海岸巡防總隊（下稱第六岸巡總隊）人員陳志豪於
偵查中及鄭丁元於第一審雖證稱「豐億6 號」漁船之網板嚴重生
鏽、漁具脆化，又該船係拖網船，而漁獲表層魚類很多，組成不
合理等語，但「豐億6 號」漁船建造完成日期係在民國七十三年
五月間，該漁船網板及相關機件，於本次出海（九十六年九月二
十一日）作業時，是否曾經更換，如從未更換或已有一段較長時
間未予更換，於長期經海水泡蝕之情形下，是否將產生如陳志豪
、鄭丁元所見之銹蝕狀態，此部分並未經其等查證，又陳志豪係
第六岸巡總隊之情報官，鄭丁元為該總隊人員，擔任船隻卸貨監
督勤務約三年多，均不具專業之漁業或漁船鑑定之資格，其等所
為上開證述，僅係其等主觀判斷而非依憑特別知識經驗（包括技
術、訓練、教育、能力等專業資格）所為，更非其等憑據感官知
覺之親身經歷，自難憑據其等所證，遽為被告不利之認定。另行
政院農業委員會漁業署（下稱漁業署）出具之緝獲漁船走私漁產
品協助諮詢電話傳真固載：「漁獲照片顯示黑鯧、皮刀、軟絲、
剝皮魚（應非剝皮魚）、馬頭魚均個別用塑膠袋套裝，再用紙箱
包裝，海鰻去頭尾內臟、白帶魚去頭尾等處理，與一般拖網作業
漁獲處理不符。其中黑鯧、皮刀魚、四破魚、白口、剝皮魚為表
中層洄游性魚類，石斑、馬頭魚為岩礁性魚類，非底拖網主要漁
獲魚種。花枝、四破魚、白口漁獲比例組成偏高，不合理」等語
，但漁業署此份電話傳真係由何人鑑定？該為鑑定之人，是否具
有確實之專業經驗？又其認定「豐億6 號」漁船此次漁獲處理方
式與一般拖網作業漁獲處理不符之理由及依據為何？均未見說明
，該份電話傳真所為鑑定結果（意見表示）是否正確即屬有疑，
自難據為被告不利之認定（原判決正本第五頁至第六頁、第七頁
至第九頁）。但依卷內資料，本件係第六岸巡總隊於「豐億6 號
」漁船進港後，由陳志豪、鄭丁元上船為例行檢查，於檢查時有
錄影並拍攝照片，因見「豐億6號」漁船之網板嚴重生鏽、漁具
脆化，又該船係拖網船，而漁獲表層魚類很多組成不合理，乃由
該總隊中和安檢所填製「諮詢表」並檢附漁撈情況等資料，傳送
漁業署「協助諮詢小組」研判所查獲之漁貨是否為「豐億6 號」
漁船自行撈獲，經該諮詢小組分析研究而製作上開漁業署諮詢電
話傳真，此為陳志豪、鄭丁元於偵查中及第一審審理時證實，並
有拍攝之照片、漁業署諮詢電話傳真可稽（第六岸巡總隊卷第五
十三頁至第五十四頁、第六十頁至第一０六頁）。依上，陳志豪
、鄭丁元係就其上船檢查所見結果而為證述，原判決認陳志豪、
鄭丁元所為之證述，並非其等憑據感官知覺之親身經歷云云，自
與卷內資料不符。又陳志豪、鄭丁元所為之證述，是否與卷附之
拍攝照片相符，原判決未為審認，另原審既對其等關於「豐億 6
號」漁船上網板嚴重生鏽等之證言及漁業署之諮詢電話傳真有上
開疑義，非不得傳喚上開證人到庭及函詢漁業署究明，乃原審未
予調查釐清，遽對上開不利被告之證據，予以摒棄不採，自嫌速
斷。（二）原判決於理由欄五、(二)以證人陳志豪於偵查中雖證稱
依「豐億6 號」漁船內五名船員不可能抓這麼多魚，也不可能處
理漁獲等語。然「豐億6 號」漁船出海後，即向泉海仲介公司僱
用大陸漁工十二人，並於東經116 度，北緯20度15分處接駁上船
，因違反僅能僱用三名大陸船員規定，所以未報備等情，為被告
及共同被告游月欉、呂啟丕、白希孝、余昱權（均經原審判決無
罪確定）、陳金標（通緝中）於警詢、偵查中及第一審審理時供
述在卷，雖船長游月欉未能提出僱用大陸漁工之契約或支付薪資
之證明，但參以第六岸巡總隊人員登船檢查時，在船上冰箱內發
現存放有簡體字樣包裝之飲料，足認「豐億6 號」漁船除有六名
台灣船員外，確另有僱用十二名大陸漁工，則陳志豪上開證述自
不足為被告不利之認定（原判決正本第四頁至第五頁）。但被告
及游月欉既供稱有向泉海仲介公司僱用十二名大陸漁工，究有無
該家仲介公司？又該仲介公司是否有游月欉僱用大陸漁工之資料
？另「豐億6 號」漁船能否容納連大陸漁工共十八名之船員於海
上作業？原審均未調查審認，亦未於理由內為必要之說明，又原
判決於理由欄五、(四)採信游月欉之供述認「豐億6 號」漁船有在
海南島停留三、四天（原判決正本第八頁）。倘若非虛，「豐億
6 號」漁船既有進出海南島並停留數日，則能否僅以船內冰箱發
現存放有簡體字樣包裝之飲料，即認游月欉確有僱用大陸漁工？
實情如何？原審未深入究明，遽為被告有利之認定，自嫌速斷。
綜上，應認原判決有撤銷發回之原因。
據上論結，應依刑事訴訟法第三百九十七條、第四百零一條，判
決如主文。
中    華    民    國  九十九  年    二    月  二十五  日
                      最高法院刑事第七庭
                          審判長法官  林  永  茂
                                法官  蘇  振  堂
                                法官  蕭  仰  歸
                                法官  林  立  華
                                法官  許  錦  印
本件正本證明與原本無異
                                      書  記  官
中    華    民    國  九十九  年    三    月    四    日
                                                      V

司法院資訊處製作；財團法人民間司法改革基金會備份。
